台灣台中地方法院刑事裁定　　　　　　　　　　　　 九十一年度秩抗字第一九號
　　抗　告　人
　　即被移送人　　　甲○○
右抗告人因違反社會秩序維護法案件，不服本院臺中簡易庭於中華民國九十一年八月
二十六日所為第一審裁定（九十一年度中秩字第五五三號），提起抗告，本院普通庭
為第二審裁定如左：
        主      文
原裁定撤銷。
甲○○不罰。
        理       由
一、本件移送意旨略以：被移送人於左列時、地有違反社會秩序維護法之行為：
（一）時間：民國九十一年七月二十七日二十三時二十分許。
（二）地點：臺中市○○路與建成路口處。
（三）行為：於上開時地，遇警察人員執行交通稽查取締酒後駕車勤務而依法調查或
      查察時，就其姓名、住所或居所拒絕陳述。
二、本件抗告意旨略以：抗告人於九十一年七月二十七日二十三時五十分許駕駛汽車
    行經臺中市○○路與建成路口處，遇見警察人員執行盤查勤務，因當時已經深夜
    天候昏暗，且發現在場執行人員服裝不一，口出惡言，辱罵抗告人，抗告人於是
    撥打１１０電話以及台中市警察局電話請求協助該如何處理。而執行勤務之警員
    要抗告人出示證件，抗告人以安全為由要求執行人員先出示證件，竟因此遭執行
    之警員以抗告人拒絕接受調查為由移送法院裁定處罰鍰新台幣一萬二千元。然抗
    告人並非無故拒絕陳述或出示證件，於警員出示證件之後抗告人馬上出示證件接
    受檢查，原裁定謂抗告人遇警察人員執行交通稽查取締酒後駕車勤務而依法調查
    或查察時，就抗告人之姓名、住所或居所拒絕陳述，乃有違誤，請求撤銷原裁定
    ，諭知不罰。
三、經本院傳訊證人及當日坐於抗告人所駕駛之汽車右前座之許凱婷及尾隨在抗告人
    汽車之後也駕駛汽車並接受臨檢之吳鴻銓，證人許凱婷證稱執行臨檢勤務之警員
    攔下抗告人所駕駛之汽車後，並沒有告知是執行取締酒後駕車勤務，只問說有沒
    有喝酒，證人吳鴻銓也證稱警察並沒有向其告知是執行取締酒後駕車勤務，只問
    其有無喝酒，因為其未喝酒，所以警察隨即叫其將車開走，其將車開到前方停下
    折回抗告人所駕駛之汽車旁，也沒有聽到警察向抗告人說明是要執行取締酒後駕
    車勤務。另外，本院也傳訊當日執行勤務之台中市警察局交通隊警員陳忠秋、賴
    世彬、許益銘、曾聖翰等人，除曾聖翰外，其餘三人都稱有告知是執行交通稽查
    取締酒後駕車勤務，然查渠等當日執行勤務，是許益銘與曾聖翰一組在前面，陳
    忠秋與賴世彬一組在後面，此業據陳忠秋供明，而曾聖翰供稱當日是許益銘攔下
    抗告人，是本件臨檢之時，執行勤務之警員若有告知抗告人是執行何項勤務，應
    係由許益銘或曾聖翰告知，陳忠秋與賴世彬同一組在後方執行勤務，不可能於抗
    告人被攔下之時告知執行勤務之內容，是陳忠秋與賴世彬供稱渠等有告知內容，
    乃屬不實。至於許益銘於攔下抗告人之後，有無告知執行勤務之內容，許益銘就
    本院之訊問，回答稱「當日攔下的每一部車子，都有問駕駛人有沒有喝酒。」，
    並未明確答稱有告知執行勤務之內容，另抗告人於本院調查訊問時供稱其被警察
    攔下之後，警察就拿吹氣管要其吹氣，並沒有告知是執行何項勤務，本院參酌證
    人許凱婷及吳鴻銓之證詞，以及抗告人與警員陳忠秋、賴世彬、許益銘、曾聖翰
    等人之供述，認為本件執行勤務之警員應係於攔下抗告人之後，就直接由警員許
    益銘拿吹氣管要抗告人吹氣，以查抗告人是否有喝酒，並沒有出示證件表明其為
    執行人員之身分，也沒有告知是執行何項勤務，此項事實堪以認定。
四、另查台中市警察局交通隊警員陳忠秋、賴世彬、許益銘、曾聖翰等人執行本件取
    締酒後駕車臨檢勤務，係定點在上開路口將所有路過之車輛全部攔下進行酒測，
    此已據陳忠秋、許益銘、賴世彬供明在卷，並非對於已經發生危害或依客觀、合
    理判斷易生危害之處所、交通工具或公共場所為之，而渠等攔下抗告人所駕駛之
    汽車要對抗告人實施酒測臨檢，其理由係謂「因為我們攔查的時候，看車內坐很
    多人，可能是去玩或吃宵夜。」「因為是定點取締，所以每部車子都攔下。」，
    然查當時抗告人所駕駛之汽車座位並沒有超載，而抗告人駕駛汽車行經該處也沒
    有超速行駛或其他違規之情形，並無相當理由足以認為其行為已經構成或即將發
    生危害，是陳忠秋等稱因為攔查的時候，看車內坐很多人，可能是去玩或吃宵夜
    ，所以要對抗告人為酒測，乃渠等之猜測，不足以作為對抗告人臨檢之依據，況
    查抗告人爭執之後仍接受酒測，酒測結果證明抗告人並沒有喝酒，是陳忠秋等警
    員將抗告人攔下要對抗告人為酒測，實係因為渠等作定點取締，所以每部車子都
    攔下臨檢，如此做法，實際上已經逾越必要之程度，且已經干擾抗告人正常生活
    作息，而為法所不許。
五、按警察法第二條規定警察之任務為依法維持公共秩序，保護社會安全，防止一切
    危害，促進人民福利。第三條規定關於警察之勤務制度為中央立法事項。警察勤
    務條例第三條至第十條乃就警察勤務之編組、責任劃分、指揮系統加以規範，第
    十一條則對執行勤務得採取之方式予以列舉，除有組織法之性質外，實兼具行為
    法之功能。查行政機關行使職權，固不應僅以組織法有無相關職掌規定為準，更
    應以行為法（作用法）之授權為依據，始符合依法行政之原則，警察勤務條例既
    有行為法之功能，尚非不得作為警察執行勤務之行為規範。依該條例第十一條第
    三款規定，臨檢，於公共場所或指定處所、路段，由服勤人員擔任臨場檢查或路
    檢，執行取締、盤查及有關法令賦予之勤務，是臨檢自屬警察執行勤務方式之一
    種。惟臨檢實施之手段，檢查、路檢、取締或盤查等，不問其名稱如何，均屬對
    人或物之查驗、干預，影響人民行動自由、財產權及隱私權等甚鉅。人民有犯罪
    嫌疑而須以搜索為蒐集犯罪證據之手段者，依法尚須經該管法院審核為原則（參
    照刑事訴訟法第一百二十八條、第一百二十八條之一），其僅屬維持公共秩序、
    防止危害發生為目的之臨檢，立法者當無授權警察人員得任意實施之本意。是執
    行各種臨檢應恪遵法治國家警察執勤之原則，實施臨檢之要件、程序及對違法臨
    檢行為之救濟，均應有法律之明確規範，方符憲法保障人民自由權利之意旨。上
    開條例有關臨檢之規定，既無授權警察人員得不顧時間、地點及對象任意臨檢、
    取締或隨機檢查、盤查之立法本意，是除法律另有規定（諸如刑事訴訟法、行政
    執行法、社會秩序維護法等）外，警察人員執行場所之臨檢勤務，應限於已發生
    危害或依客觀、合理判斷易生危害之處所、交通工具或公共場所為之，其中處所
    為私人居住之空間者，並應受住宅相同之保障。對人實施之臨檢則須以有相當理
    由足認為其行為已經構成或即將發生危害者為限，且均應遵守比例原則，不得逾
    越必要之程度，儘量避免造成財物損失、干擾正當營業及生活作息。至於因預防
    將來可能之危害，則應採其他適當之方式，諸如：設置警告標誌、隔離活動空間
    、建立戒備措施及加強可能遭受侵害客體之保護等，尚不能逕予檢查、盤查。臨
    檢進行前應對受臨檢人、公共場所、交通工具或處所之所有人、使用人等在場者
    告以實施之事由，並出示證件表明其為執行人員之身分。（參照司法院大法官議
    決釋字第五三五號解釋解釋文及解釋理由書）查台中市警察局交通隊警員陳忠秋
    、賴世彬、許益銘、曾聖翰等人執行本件取締酒後駕車臨檢勤務，依上所述，實
    際上已經逾越必要之程度，已經干擾抗告人正當生活作息，且無正當之依據，抗
    告人當場予以質疑爭執，難謂抗告人係就合法之調查、查察拒絕陳述其姓名、住
    所或居所。原裁定以抗告人坦承於警察口頭要求出示證件之時並沒有出示證件告
    知身分，直至警察人員提示載有「目前警察正在執行交通稽查取締酒後駕車勤務
    ，並依法查察台端身分，由於台端緊閉車窗及車門，拒絕陳述身分，已經違反社
    會秩序維護法第六十七條第一項第二款規定，、、、、」之書面通知之後，始提
    供駕駛執照供員警查察，而認定抗告人有違反社會秩序維護法第六十七條第一項
    第二款之行為，並裁定處抗告人罰鍰新台幣一萬二千元，自有未合，爰由本院撤
    銷原裁定，另為裁定諭知抗告人不罰。
五、依社會秩序維護法第五十八條、第九十二條、第四十五條第二項，刑事訴訟法第
    四百十三條，裁定如主文。
中     華     民     國    九 十 一    年    十 一    月    十 三    日
                臺灣臺中地方法院普通庭
                               審判長法  官   王國棟
                                     法  官   楊曉惠
                                     法  官   李添興
右正本證明與原本無異。
不得再抗告。
                                     書記官
中     華     民     國    九 十 一    年    十 一    月    十 三    日
